臺灣高等法院民事判決
110年度上易字第625號
上  訴  人  北灣國際事業有限公司

法定代理人  賴魁恩  
上  訴  人  葉美均  

共      同
訴訟代理人  賴永憲律師
被上訴  人  財團法人聯合信用卡處理中心

法定代理人  劉燈城  


訴訟代理人  賴盛星律師
複代理  人  蔡美君律師

上列當事人間請求清償債務事件，上訴人對於中華民國110年3月
31日臺灣臺北地方法院108年度訴字第217號第一審判決提起上訴
，本院於111年1月18日言詞辯論終結，判決如下：
    主      文
上訴駁回。
第二審訴訟費用由上訴人連帶負擔。
    事實及理由
一、被上訴人主張：上訴人北灣國際事業有限公司（下稱北灣公
    司）為辦理信用卡交易業務，於民國（下同）106年9月25日
    ，由時任北灣公司法定代理人之上訴人葉美均（下稱其名，
    與北灣公司合稱上訴人），申請為特約商店，同意適用「特
    別約定事項」「壹、商店服務費特別約定事項貳、分期付款
    作業特別約定事項；參、紅利作業特別約定事項及玖、郵購
    簽帳特別約定事項」（下稱系爭特約事項）。被上訴人北灣
    公司及連帶保證人葉美均有用印於該特約商店申請書（下稱
    系爭申請書），系爭申請書於同年10月30日生效。嗣於107
    年5月14日至107年6月4日間，北灣公司以持卡人郵購簽帳交
    易方式，於北灣公司實際消費辦理包場之場地費、餐費、飲
    料費向伊請款，經伊依約將請款金額撥付至北灣公司指定帳
    戶。嗣發卡銀行陸續通知，如附表所示之19筆交易（下稱系
    爭交易）均為外國持卡人否認真正而拒絕付款。北灣公司未
    能證明系爭交易確實存在，且未提出系爭交易之相關證明文
    件，及未確認持卡人身分及信用卡之正確性，違反系爭特約
    事項玖、郵購簽帳特別約定事項第7條、系爭商店約定事項
    第11條約定。爰依系爭商店約定事項第24條約定，請求判命
    上訴人連帶返還系爭交易扣除手續費之淨額新臺幣（下同）
    96萬2,850元，及自107年10月17日起至清償日止，按週年利
    率5%計算之利息，並願供擔保請准宣告假執行等語。
二、上訴人則抗辯以：
　㈠系爭特約事項之記載顯失公平而無效：依生活上經濟交易現
    況，特約商店僅能肉眼辨識比對簽名，再透過刷卡機是否能
    核刷，至多再請消費者留下消費資料或身分證明文件以資核
    對。惟系爭特約事項玖、郵購簽帳特別約定事項第7條、系
    爭商店特約事項第11條，預先以定型化契約，將交易確實係
    由真正持卡人所為一事，悉由特約商店負責舉證，將舉證之
    不利益由特約商店負責，未對舉證責任做適度分配，違反民
    法第247條之1規定應屬無效。
　㈡被上訴人不得請求上訴人連帶返還交易扣除手續費後之96萬2
    ,850元本息：
　⒈伊已善盡舉證證明交易確係由真正持卡人所為：伊均遵循系
    爭特約事項玖約定條款進行交易，令持卡人簽署訂購報價單
    、傳真授權書、信用卡影本，甚至要求提供護照影本，伊已
    善盡舉證證明交易確係由真正持卡人所為。且自歷次交易起
    算延遲半年有餘，被上訴人始稱消費者否認系爭交易，迄未
    提出消費者卡片掛失之記錄，卻要求上訴人負賠償之責，非
    事理之平。
　⒉伊已提出發票等資料，並申報營利事業所得稅，證明確有經
    營之事實：伊經營方式係辦理場地出租(含餐點酒水)，交易
    流程係客人到場提出大概需求後，伊提供報價訂購單、授權
    書，倘確認要舉辦活動租場地，會要求客人來店繳回訂購單
    、授權書等資料。伊提供之餐點等，均係外包餐點廠商送貨
    ，從伊提供之401報表亦可知，伊均有進貨、銷貨，進行交
    易之客觀事實，亦已提出聯式統一發票，並申報營利事業所
    得稅，可知確有經營之事實。
　⒊系爭交易均符合通常交易形態：
　①被上訴人所指附表編號6、7刷卡時間107年5月19日凌晨01及0
    0:16，與伊所稱客人不會留到半夜不符云云。惟所謂半夜係
    指凌晨2、3點之後，蓋一般餐廳雖普遍營業到夜間10點，然
    在本案之場地聚會活動聊天至凌晨12點非罕見，並無上訴人
    所辯前後不一之情。
　②被上訴人指刷卡簽帳之人分屬不同國籍，卻由同一客人聯繫
    接洽，有違常理云云。乃因伊與外國人本有語言隔閡，故由
    同一客人協助接洽溝通，難認有何違反常理。
　③被上訴人所指107年5月26日上午8時至下午6時接受400人活動
    ，同日下午6時至11時又接活動，進出場會有交通、停車問
    題云云。惟活動表雖定時間為上午8點至下午6時，但活動聚
    會並非準時，且活動場地是半戶外，人員陸續進場，陸續離
    開，不會發生表定散場時間一次出、進場造成壅塞之情。況
    臨近、周邊仍有其他停車場所，不致使用場地與停車衝突。
　④被上訴人指107年5月14日至6月5日間，有多筆顯示拒絕交易
    及沒收卡片等訊息，伊未與被上訴人聯繫云云。惟上述情形
    ，伊未接獲被上訴人告知，且拒絕交易可能是卡片感應問題
    ，也可能是客戶卡片額度不足，交易常情本即係告知客戶刷
    不過，看客戶是否換刷其他卡片，要難據此認定本筆為虛偽
    交易。
　⒋被上訴人未證明已遭外國機構扣款而受有損害，亦未依民法
    第216條之1規定扣除所受利益。
　⒌葉美均已於107年10月31日起未擔任北灣公司負責人，並非系
    爭申請書之連帶保證人，自不負連帶給付責任。
三、原審判命上訴人應連帶給付被上訴人96萬2,850元，及自107
    年10月17日起至清償日止，按週年利率5%計算之利息。上訴
    人不服提起上訴，並聲明：㈠原判決廢棄。㈡被上訴人在原審
    之訴駁回。被上訴人則答辯聲明：上訴駁回。
四、兩造不爭執事實：
  ㈠北灣公司為辦理信用卡交易業務，於106年9月25日由時任北
    灣公司法定代理人之葉美均，向被上訴人申請成為特約商店
    ，同意適用系爭特約事項即「壹、商店服務費特別約定事項
    貳、分期付款作業特別約定事項；參、紅利作業特別約定事
    項及玖、郵購簽帳特別約定事項」，被上訴人北灣公司及葉
    美均有用印其上，並於同年10月30日生效，有系爭申請書在
    卷可憑（見原審卷一第43頁）。
　㈡系爭特約事項玖、郵購簽帳特別約定事項之第7條約定「乙方
    （按即北灣公司）應充分暸解並掌握交易持卡人身份之正確
    性，若真正持卡人否認該筆交易時，乙方應證明該交易確實
    係由真正持卡人所為且該交易確實存在之事實，始得向甲方
    （按即被上訴人）請款，不得僅憑郵購單交易記錄及已索取
    授權碼即要求甲方付款。」；系爭商店特約事項第11條約定
    「每筆持卡人簽帳，乙方應詳盡辨明該卡之真偽及有效性，
    並負責核對持用者之身份與持卡人本人是否相符。」有系爭
    商店約定事項可憑（見原審卷一第212、216頁）。
  ㈢系爭交易即如附表所示之19筆交易內容，上訴人對其中編號2
    、4因資料不完整，對被上訴人否認交易內容之主張不爭執
    。
五、兩造爭執要點：被上訴人主張：上訴人為辦理信用卡交易業
    務，於106年9月25日由時任北灣公司法定代理人之上訴人葉
    美均，向伊申請為特約商店，並同意適用系爭特約事項，系
    爭申請書於同年10月30日生效。嗣於107年5月14日至107年6
    月4日間，上訴人與持卡人所生如附表所示之系爭交易，因
    持卡人否認交易，護照及信用卡遭偽造為由，遭國外發卡機
    構拒絕付款。北灣公司未能證明系爭交易確實存在，且未提
    出系爭交易相關證明文件，及確認持卡人身分及信用卡之正
    確性，已違反系爭特約事項玖、郵購簽帳特別約定事項第7
    條、系爭商店約定事項第11條之約定等語，為上訴人所否認
    ，並以前詞置辯。則本件應審酌者厥為：㈠系爭商店特約事
    項之記載，是否顯失公平而無效？㈡北灣公司是否就系爭交
    易確為真正持卡人所為，交易確實存在之事實舉證？㈢被上
    訴人得否請求上訴人連帶返還交易扣除手續費後之96萬2,85
    0元本息？
六、系爭商店特約事項之記載，未顯失公平而無效：
　㈠按依照當事人一方預定用於同類契約之條款而訂定之契約，
    為左列各款之約定，按其情形顯失公平者，該部分約定無效
    ：1、免除或減輕預定契約條款之當事人之責任者。2、加重
    他方當事人之責任者。3、使他方當事人拋棄權利或限制其
    行使權利者。4、其他於他方當事人有重大不利益者。民法
    第247條之1定有明文。
　㈡查系爭特約事項玖、郵購簽帳特別約定事項第7條約定「乙方
    （按即北灣公司）應充分暸解並掌握交易持卡人身份之正確
    性，若真正持卡人否認該筆交易時，乙方應證明該交易確實
    係由真正持卡人所為且該交易確實存在之事實，始得向甲方
    （按即被上訴人）請款，不得僅憑郵購單交易記錄及已索取
    授權碼即要求甲方付款。」（見原審卷一第216頁）；系爭
    商店特約事項第11條約定「每筆持卡人簽帳，乙方應詳盡辨
    明該卡之真偽及有效性，並負責核對持用者之身份與持卡人
    本人是否相符。」等語（見原審卷一第212頁）。因信用卡
    交易常態，係持卡人至特約商店選購商品或服務，並面對面
    實際刷卡之消費者，特約商店自得檢視卡片之真偽，並核對
    持卡人身份及簽名是否相符；至郵購簽帳則因特約商店未實
    際與客戶面對面交易，無法審視卡片真偽，倘特約商店欲提
    供客戶以郵購簽帳方式消費，除應確認持卡人身份正確外，
    尚須證明該交易確實存在，始得請款。以信用卡支付工具之
    性質，特約商店係基於實際消費之發生，方得透過發卡機構
    向持卡人請款，則上開規定要求特約商店應證明消費確實存
    在，及充分暸解並掌握持卡人身分之正確性，並未免除被上
    訴人之付款責任，或限制上訴人行使權利，於信用卡消費方
    式而言，特約商店為唯一實際接觸持卡人者，則上開約定課
    以特約商店應辨明信用卡之真偽及有效性，並非承擔絕對賠
    償義務，自無顯失公平可言。是上訴人辯以上開約定依民法
    第247條之1規定應屬無效云云，即不足取，合先敘明。
七、北灣公司未就系爭消費為真正持卡人所為，交易確實存在之
　  事實舉證證明：　　　
  ㈠被上訴人主張附表所示系爭交易因外國持卡人否認交易，主
    張護照及信用卡遭偽造為由，遭國外發卡機構拒絕付款，有
    北灣公司爭議交易明細表、扣款查詢相關資料（含中譯文字
    ）等件（見原審卷一第45至193、265至316頁）為憑，上訴
    人所辯被上訴人未證明已遭外國機構扣款而受有損害或應扣
    除利益云云，並不可採。又上訴人雖否認為虛假交易，依前
    揭系爭商店特約事項第11條、系爭特約事項玖、郵購簽帳特
    別約定事項第7條約定，北灣公司即應就持卡人實際消費時
    ，已辨明該卡之真偽及有效性，並核對持用者之身份與持卡
    人本人是否相符、交易確實存在等事項，負證明之責。
　㈡查信用卡交易之流程，係特約商店與信用卡之收單機構簽訂
    契約後，始接受客戶以刷卡方式支付帳款，並由特約商店依
    約定向收單機構請款，收單機構於將帳款支付特約商店後，
    始透過信用卡國際組織向發卡機構請款，有信用卡業務影本
    可參（見本院卷第103頁）。而本件被上訴人即為收單機構
    ，係透過信用卡國際組織向持卡人之發卡機構請款。又信用
    卡或護照遭他人盜用或偽造，非必然即係信用卡或護照持有
    人喪失對卡片或護照之占有，且縱持卡人曾有掛失信用卡紀
    錄，亦係向發卡機構為之，被上訴人僅為收單機構自無從知
    悉，故上訴人要求被上訴人提出持卡人掛失紀錄，自屬無據
    。
　㈢次查，上訴人先辯稱「要求消費者於北灣公司合約報價單、
    信用卡持卡人傳真授權書親筆簽名，如消費者為外國人亦需
    提供其護照及信卡，供北灣公司核對是否為本人，於核對結
    束之後，亦留有消費者之護照及信用卡」等語（見原審卷一
    第425頁）；復稱系爭交易係由「北灣公司負責人賴魁恩與
    一名外籍女子洽談相關活動包場事宜……嗣後伊向北灣公司提
    交持卡人已完成簽署之資料支付包場費用，且經北灣公司以
    刷卡機輸入卡號後，由被上訴人提供授權碼表示付款成功」
    等語（見原審卷二第13頁）；再稱「被上訴人所主張之19次
    交易，均係刷卡人利用網路刷卡之方式與北灣公司進行交易
    ，而因網路交易通常無法接觸刷卡人，則由刷卡人填載信用
    卡持卡人傳真授權書並親自於上開文書簽名」等語（見原審
    卷二第141頁），已屬前後不一。
　㈣又北灣公司法定代理人賴魁恩更到庭陳述「（系爭交易是由
    公司何人接洽？）是我自己接洽的，客人來找我的，是同一
    個客人，我不清楚為何來找我，我英文記不起來，是一個女
    生，每次都是分開來找我的，我跟他溝通完，他會去跟他朋
    友溝通。」、「這個是制式合約，通常我們沒有聯絡，他們
    會自己找我。」、「（客戶來辦理實際餐會不用留下實際姓
    名及連絡方式？)不用，事前合約會有確認，我會先收錢，
    我都不用留下任何客戶的方式，都會有人來。」、「（為何
    本件要用信用卡傳真授權書來記載？）這個是客戶自己提出
    的。因為客戶說他的朋友不在台灣。」、「（請上訴人法定
    兼訴訟代理人確認辦理實際餐會不用留下客戶的連繫方式？
    ）因為他說他會來找我，我為何要跟他留資料。」、「（信
    用卡持卡人傳真授權書是何人提供？）是我們提供的給客人
    ( 但是我忘記他的名字了，我的英文不好，客人有的是英文
    名字) ，我們有口頭告訴他要寫什麼，客戶拿回去寫，再拿
    來店裡給我。」、「（當天餐會如果人沒有到場，你們要如
    何處理現場場地佈置？）我都沒有遇過。」、「（公司針對
    大型餐會的舉行不用留下任何人的連絡方式？）會留，我不
    記得他的名字。對我不是很重要，我有收到錢就好了，我還
    是有叫餐、開發票、匯款出去。」等語（見原審卷二第30至
    31頁）。乃上訴人於二審改稱「關於發票的開立時間，原則
    上都是收到費用會開發票，所以依照我們的活動進行方式，
    有些是會先全額付所有的費用，有些則是先預付二到三分之
    一的訂金，也有些情況當天再做全額的一次付款」云云，顯
    與北灣公司負責人原審具結後之證述不同。
　㈤再參酌北灣公司提出系爭交易（不含附表編號2）之合約報價
    單、信用卡持卡人傳真授權書影本、護照、及信用卡影本等
    件（見原審卷一第429至603頁），北灣公司係於客戶填寫訂
    單後，即就其訂單之金額刷卡支付。然諸多交易之授權書時
    間與刷卡時間不符(見原審卷二第39頁附表一)，收據及發票
    內容明細，尚含苗木、監控服務、電腦周邊設備、貨梯保養
    、洗髮精、水箱零件、水電材料等。且北灣公司倘有補開發
    票情事，均於發票備註欄載「補」（見發票號碼0000000000
    、0000000000、0000000000、0000000000之發票），而本件
    多筆活動時間與發票時間不同，被上訴人於原審所呈附表編
    號3、4、5、6、7、13、14、15、16、18、19均非於活動完
    成當日即開立發票（編號17未有發票），況編號2、4資料不
    完整，編號19之交易於6月6日開立發票，係於7月21日活動
    尚未完成時，即先行開立發票。又編號第8、9、11、12之交
    易授權書非傳真之影本，應為持卡人現場親簽，北灣公司自
    應依面對面交易之方式詳細核對持卡人身份是否為信用卡持
    卡人本人，始能辦理過卡交易，而北灣公司仍採非面對面交
    易方式辦理，亦不合理，既以此方式交易自應依「郵購簽帳
    特別約定事項」第7條約定承擔真正持卡人否認該筆交易之
    風險。　　
　㈥再上訴人於原審所呈刷卡簽帳之人，分屬不同國籍，依上訴
    人所辯卻係由同一客人與北灣公司負責人聯繫，縱如上訴人
    所稱有語言隔閡所致，然不同國籍之人委由同一人辦理，仍
    有違常理。又賴魁恩亦陳述系爭交易均由北灣公司提供信用
    卡傳真授權書交由該不知名女子記載後再刷卡請款，顯見上
    訴人所辯已核對持卡人身份及護照乙節，亦與事實不符。而
    北灣公司提供之前揭文件上，均無任何我國境內之聯絡人或
    聯絡電話，且相關交易文件所載不同國籍持卡人資料由不知
    名、不知聯絡方式之外國女子提供，倘係該客人留下訂單及
    授權書等資料由北灣公司自行刷卡取得授權碼，於刷卡授權
    失敗時，北灣公司將無任何資料與該客戶聯繫，更要與實際
    大型餐會辦理時應事前聯繫到場人員、現場布置及供餐流程
    等細節進行聯繫之經驗法則不符，上訴人復未提出其他證據
    證明系爭交易確實存在，則所辯系爭交易為真實云云，自難
    採信。
八、被上訴人得請求上訴人連帶返還交易扣除手續費後之96萬2,
    850元本息：　
  ㈠依據前述北灣公司未能充分暸解並掌握交易持卡人身份之正
    確性、未證明系爭交易確實係由真正持卡人所為，交易確實
    存在，且未確認交易者與持卡人本人相符，仍進行系爭交易
    並向被上訴人請款，自屬違反系爭特約事項玖、郵購簽帳特
    別約定事項第7條、系爭商店特約事項第11條之約定。則被
    上訴人依系爭商店約定事項第24條第1項約定「乙方未依本
    約定書及作業手冊之約定所為之交易，甲方不負支付該筆帳
    款之義務，若甲方已為給付者，乙方應負返還之責……。」之
    規定（見原審卷一第212頁），因被上訴人業已給付系爭帳
    款予北灣公司，則依約請求北灣公司給付附表所示系爭交易
    扣除手續費之淨額96萬2,850元，核屬有據。
  ㈡再依系爭商店約定事項第24條第2項約定「乙方因違反本約定
    書之約定，對甲方所生之一切債務，由乙方與其負責人負連
    帶清償責任。」（見原審卷一第212頁）。而系爭申請書於1
    06年10月30日成立時，北灣公司法定代理人為葉美均，有經
    濟部公司資料查詢在卷可稽（見士院卷第20頁），葉美均除
    以北灣公司法定代理人身分於系爭申請書乙方欄位上蓋用北
    灣公司大小章外，另於負責人印鑑欄位獨立蓋有葉美均之印
    鑑，亦有系爭申請書在卷可參（見原審卷一第219頁），是
    依前揭規定，被上訴人請求葉美均負連帶清償之責，為有理
    由。
  ㈢次按給付無確定期限者，債務人於債權人得請求給付時，經
    其催告而未為給付，自受催告時起，負遲延責任。其經債權
    人起訴而送達訴狀，或依督促程序送達支付命令，或為其他
    相類之行為者，與催告有同一之效力；遲延之債務，以支付
    金錢為標的者，債權人得請求依法定利率計算之遲延利息；
    應付利息之債務，其利率未經約定，亦無法律可據者，週年
    利率為百分之5，民法第229條第2項、第233條第1項及第203
    條分別定有明文。上訴人於107年10月16日收受本件支付命
    令，有支付命令及送達回證在卷可稽（見士院卷第26、30頁
    ），則被上訴人就上開准許金額併請求自107年10月17日起
    按週年利率5%計算之遲延利息，合法有據。
九、綜上所述，被上訴人依系爭商店約定事項第24條第1項、第2
    項約定，請求上訴人連帶給付96萬2,850元，及自107年10月
    17日起至清償日止，按週年利率5%計算之利息，為有理由，
    應予准許。從而原審為上訴人敗訴之判決，並為准免假執行
    之宣告，並無不合。上訴論旨指摘原判決不當，求予廢棄改
    判，為無理由，應駁回上訴。　　
十、本件事證已臻明確，兩造其餘主張陳述及所提之證據，經斟
    酌後，核於判決結果無影響，爰不予逐一論述，附此敘明。
十一、據上論結，本件上訴為無理由，依民事訴訟法第449條第1
      項、第85條第2項，判決如主文。
中　　華　　民　　國　　111 　年　　2 　　月　　22    日
                  民事第十庭    
                      審判長法  官  黃嘉烈
                            法  官  高明德
                            法  官  張文毓
正本係照原本作成。
不得上訴。
中　　華　　民　　國　　111 　年　　2 　　月　　22　　日
  　　　　　　　　　　　　　書記官  章大富